臺灣高等法院臺中分院刑事判決　　　　　民國九十三年度上易字第一三○九號
　　上　訴　人
　　即　被　告　丙○○
　　選任辯護人　楊銷樺
右上訴人因偽造文書案件，不服臺灣臺中地方法院中華民國九十三年九月二十九日第
一審判決（民國九十三年度易字第一二七七號，起訴案號：臺灣臺中地方法院檢察署
民國九十三年度偵字第四九七三號），提起上訴，本院判決如左：
    主 　　 文
上訴駁回。
    事  　　實
一、丙○○於民國（下同）八十六年間曾因違反公司法案件，經臺灣臺北地方法院判
    處有期徒刑六月，緩刑二年確定，緩刑期滿，刑之宣告失其效力；又於八十七年
    間因違反就業服務法，經臺灣高等法院判處罰金五千元確定。其為文康旅行社股
    份有限公司（下稱文康旅行社）實際負責人，並為文康旅行社處理業務之人，明
    知其所面試任用之乙○○，係於八十四年七月至十月任職於文康旅行社，實際所
    領得之薪資為新臺幣（下同）六萬四千八百三十三元（起訴書就金額誤載），竟
    基於行使業務登載不實文書之犯意，於八十四年十二月至八十五年一月間某日，
    委請不知情之臺中市記帳業者柳嬌娜代文康旅行社向稅捐單位申報八十四年度各
    類所得扣繳暨免扣繳憑單（下稱扣繳憑單）時，將乙○○於八十四年度向文康旅
    行社領得之薪資虛偽記載為二十八萬八千元，使不知情之柳嬌娜將該不實內容之
    事項製作成扣繳憑單後，於八十五年一月二十七日持之向臺灣省中區國稅局臺中
    市分局申報，而行使之，足以生損害於乙○○，及稅捐機關對稅務管理之正確性
    。嗣乙○○於八十八年度收受稅捐單位之補稅通知，始知上情。
二、案經乙○○訴由臺灣臺中地方法院檢察署檢察官為不起訴處分後，再經臺灣高等
    法院臺中分院檢察署因接獲臺灣高等法院臺中分院九十一年上訴字第一○九一號
    判決而發現新證據再發交臺灣臺中地方法院檢察署檢察官偵查後聲請簡易處刑，
    復經原審法院臺中簡易庭認不宜適用簡易處刑，移由同院刑事庭依通常程序審理
    。
    理 　　 由
一、訊據上訴人即被告丙○○對於八十五年一月間文康旅行社向稅捐單位申報扣繳憑
    單時，其係文康旅行社之實際負責人自承在卷，惟矢口否認有右揭行使業務登載
    不實文書犯行，辯稱：八十五年一月申報扣繳憑單不是伊親自辦理的。伊有告訴
    會計師要報稅，但忘了是何人報稅的。伊也沒有委託別人申報扣繳憑單。不知道
    申報扣繳憑單的事情各等語。惟查：
（一）本件文康旅行社於八十五年一月二十七日有向中區國稅局申報給付乙○○八十
      四年度所得二十八萬八千元之扣繳憑單之事實，有文康旅行社八十四年度各類
      所得資料申報書、所得人乙○○之扣繳憑單及文康旅行社八十四年度營利事業
      所得稅結算申報書所附之八十四年度營利事業單位帳簿處理人員申報表在卷可
      證（見臺灣臺中地方法院九十年度訴字四一號卷，第四五、四六、五四頁）；
      而被害人乙○○任職於文康旅行社之期間為八十四年七月至同年十月間，實際
      所領得之薪資僅為六萬四千八百三十三元，此業經證人乙○○於前案多次指述
      明確（見臺灣臺中地方法院檢察署八十九年他字第一一六○號卷，第十一、十
      七頁），復據被告於原審法院陳明：乙○○八十四年的薪資不會超過九萬元等
      語（本案原審法院卷第二六頁），並有乙○○所領之面額六萬四千四百三十三
      元薪資支票存入存摺之代收票據明細表及存摺明細可佐（見八十九年他字卷第
      十九至二一頁），是被害人乙○○之指訴應可採信。上開扣繳憑單記載之數額
      確與乙○○向文康旅行社所實際領得之薪資數額不符，堪可認定。
（二）再查，被告於八十五年一月二十七日文康旅行社申報扣繳憑單暨總表時，係文
      康旅行社之實際負責人，亦據被告自承在卷（本案原審法院卷第二三頁），再
      參以文康旅行社在臺中員工只有二人，其中正職員工僅乙○○一人等情，亦據
      被告自承在卷（見同上卷第六五、二五頁），衡情被告自應知悉乙○○於八十
      四年之薪資所領數額。再查，八十五年一月二十七日文康旅行社申報扣繳憑單
      及各類所得時，應係由被告委由記帳業者柳橋娜為之，此可由：
　　１證人即受託辦理文康旅行社八十四年度營利事業所得稅結算申報之會計師李承
      諭於前案於原審法院證稱：至於扣繳憑單是我們代文康公司申報或是文康公司
      先申報，再提供給我們申報八十四年度營所稅，我就不確定，但可以確定營所
      稅申報書所填的資料必是客戶提供等語（前案原審法院卷第一○四頁），及於
      前案在本院證稱：我們是從八十五年三月接他們的業務到同年六月，我們只是
      幫他們做八十五年的結算申報（按：原筆錄所載八十五年結算申報用語並不精
    確，應係指於八十五年間辦理八十四年度營利事業所得稅結算申報）而已，我
      們三月份接的時候，薪資的扣繳都已經報過了各等語（前案本院卷第三十三頁
      ，關於證人李承諭所稱申報薪資所得期限之說法，可參照所得稅法第八十九條
      第三項、第九十二條第一項前段關於申報期限之規定），復證稱：因為這（指
      各類所得申報書）是電腦列印的資料，沒有字跡，我不能確認是否為我們會計
      事務所列印的資料，我們的會計事務所在臺北，我的印象中我們沒有派人到臺
      中申報這個案子」等語在卷（前案本院卷第八十四頁），是承辦文康旅行社八
      十四年度營利事業所得稅結算申報之李承諭會計師並未負責承辦文康旅行社於
      八十五年一月份之各類所得扣繳憑單之申報。
　　２再查，文康旅行社於八十五年七月間由被告女友陳昭俐接手負責等情，亦據被
      告及同案被告陳昭俐於原審法院陳明在卷（原審卷第六三頁、前案同院卷第七
      二頁、前案本院卷第十八頁）；又文康旅行社臺中部分在八十四年設立登記到
      陳昭俐接手前，係由被告委託記帳業者柳嬌娜處理會計業務，亦據被告於原審
      法院及本院陳明在卷（前案原審法院卷第七三頁反面、本院卷第三四頁），復
      據據證人柳嬌娜於偵訊證稱：是丙○○親自委託伊為文康旅行社八十四年度記
      帳等語（本案他卷第五八頁、前案本院卷第七十二頁），及證人乙○○亦證稱
      ：任職期間，文康有請一位會計師好像是柳嬌娜或柳僑娜幫我們報稅等語（前
      案原審卷第三三頁），互核相符；且查，證人柳嬌娜於結束代辦記帳事務時，
      曾填具「代理營利事務所得結算申報取回憑證簽收單」（本案他卷第六四頁，
      下稱簽收單），並由證人丙○○之繼父任勇簽收，簽收單上雖未記載日期，但
      所載交付之文件尚包括「12.發票明細表、八十四年度各類所得扣繳憑單、代收
      轉付明細九─十二月：：：」等文件，上開「各類所得所得扣繳憑單」字樣，
      語意上本來就包括租金、薪資、利息、佣金等各項所得，證人柳嬌娜所稱「八
      十四年度各類所得扣繳憑單」專指房屋租賃所得云云（前案本院卷第八三頁）
      ，已屬違反常理；又填製扣繳憑單係記帳業者每年一月間例行工作，亦為證人
      柳嬌娜於偵訊證述在卷（本案他卷第五九頁，參照八十四年一月二十七日修正
      公布之所得稅法第八十九條第二項、第九十二條第一項前段之規定），而文康
      旅行社八十四年度各類所得資料申報書不僅記載租賃所得項目三萬六千元，更
      同時記載薪資所得二十八萬八千元，而所附扣繳憑單報核聯又同時包括告訴人
      乙○○之薪資所得扣繳憑單，及丙○○租賃所得之扣繳憑單（前案原審卷第四
      十五頁、第四十六頁），上開扣繳憑單與各類所得資料申報書係在同時或相近
      之時點製作，已甚為明確，是本件扣繳憑單及各類所得資料申報書應均係柳嬌
      娜所製作，且參以本件扣繳憑單之申報時間係八十五年一月二十七日，又當時
      文康旅行社之實際負責人係被告，且文康旅行社之記帳業務係由被告委請柳嬌
      娜處理，已如前述，故本件內容不實之扣繳憑單自應係文康旅行社之當時之實
      際負責人即被告委託柳嬌娜製作及申報。至證人柳嬌娜雖於前案於本院作證時
      否認曾在八十五年一月二十七日為文康旅行社辦理八十四年度各類所得資料申
      報，並稱於八十四年十二月二十一日前即將相關記帳資料交還文康旅行社云云
      ，惟依上開簽收單之記載，證人柳嬌娜交回之憑證還包括「9.營業稅申報書九
      月─十二月」，而依八十四年八月二日修正公布之營業稅法（其後修正為加值
      型及非加值型營業稅法）第三十五條第一項規定：「營業人除本法另有規定外
      ，不論有無銷售額，應以每二月為一期，於次期開始十五日內，填具規定格式
      之申報書，檢附退抵稅款及其他有關文件，向主管稽徵機關申報銷售額、應納
      或溢付營業稅額。其有應納營業稅額者，應先向公庫繳納後，檢同繳納收據一
      併申報」，依法定營業稅申報期限之規定，上述八十四年九月至十二月營業稅
      申報書，顯然是制作於八十五年一月以後（最後法定期限為八十五年一月十五
      日），證人柳嬌娜既交付八十四年九月至十二月之營業稅申報書，自是在八十
      五年一月以後所交付，其猶證稱係八十四年十二月二十一日將相關記帳資料交
      還文康旅行社云云，所述應非可採。
　　３綜合以上各點，並參以證人李承諭之證言，本件扣繳憑單應係為文康旅行社處
      理稅務之柳嬌娜事務所製作，且係當時之實際負責人即被告丙○○交柳嬌娜製
      作，柳橋娜製作完妥後並交與丙○○之繼父任勇，應可認定，本院九十一年度
      上訴字第一○九一號判決亦作同一認定，有上開判決影本在卷可稽。
（三）被告猶辯稱：沒有委託任何人於八十五年一月份申報扣繳憑單和總表，伊不知
      道申報扣繳憑單的事情云云。查被告於八十五年一月間係文康旅行社之實際負
      責人，倘非其委託柳嬌娜申報文康旅行社之各類所得扣繳憑單，則何人會主動
      代被告辦理申報扣繳憑單？且被告為文康旅行社之實際負責人，倘非其告知代
      辦申報者，將乙○○之薪資所得記載為二十八萬八千元，代辦申報扣繳憑單之
      人，何須自行將乙○○之扣繳憑單記載其薪資所得為二十八萬八千元？是被告
      空言否認，與常情相違，殊不可採；被告雖聲請傳喚證人李承諭、乙○○及姓
      名地址不詳之施經理到庭作證，惟證人李承諭、乙○○業已於前案多次於原審
      法院及本院前案具結證述明確，核無傳喚必要，再證人施經理之姓名地址不詳
      ，亦無從傳訊，是上開聲請均併予駁回，附此敘明。本件事證臻明確，被告犯
      行，堪以認定。
二、核上訴人即被告所為，係犯刑法第二百十五條、第二百十六條之行使業務上文書
    登載不實罪。被告委請不知情之記帳業者柳嬌娜代為製作及申報本件內容不實之
    扣繳憑單，係屬間接正犯。再被告業務上登載不實之低度行為為行使之高度行為
    所吸收，不另論罪，應論以行使業務上登載不實文書罪。原判決因依刑法第二百
    十六條、第二百十五條、第四十一條第一項前段，罰金罰鍰提高標準條例第一條
前段、第二條，審酌被告前曾受緩刑宣告，緩刑之期滿未經撤銷，刑之宣告已失
    其效力，其未曾受有期徒刑以上刑之宣告，本件委請不知情之記帳業者為行使業
    務上文書登載不實犯行，使乙○○及稅捐機關之稅務管理受有損害，暨其犯後態
    度等一切情狀，量處有期徒刑肆月，並諭知易科罰金之折算標準。其認事用法及
    量刑均無不當。上訴意旨仍執前詞，指摘原判決不當，非有理由，應予駁回。
三、又商業負責人、主辦及經辦會計人員或依法受託代他人處理會計事務之人員，以
    明知為不實之事項，而填製會計憑證者，處五年以下有期徒刑、拘役或科或併科
    新台幣十五萬元以下罰金，商業會計法第七十一條第一款定有明文。該法所謂商
    業會計憑證，依同法第十五條之規定，分為原始憑證及記帳憑證，所謂原始憑證
    ，係指證明事項之經過，而為造具記帳憑證所根據之憑證，而記帳憑證則係指證
    明處理會計事項人員之責任而為記帳所根據之憑證而言，此觀諸商業會計法第十
    五條之規定自明。所得稅扣繳義務人依所得稅法第八十九條第三項或同法第九十
    二條規定，填發免扣繳憑單或扣繳憑單，旨在使稅捐稽徵機關蒐集及掌握課稅資
    料，以利稅捐稽徵。就營利事業所得稅核課而言，依營利事業所得稅查核準則第
    七十一條第十一款規定，薪資支出之原始憑證，為收據或簽收之名冊，其由工會
    或合作社出具之收據，應另付工人之印領清冊，職工薪資如係送交銀行分別存入
    各該職工帳戶者，應以銀行蓋章證明存入之清單予以認定。則員工薪資扣繳暨免
    扣繳憑單，係證明全年度支付員工薪資及代為扣繳綜合所得稅之情形，為徵、繳
    雙方課徵與申報綜合所得稅之依據，既非造具記帳憑證所根據之憑證，亦非證明
    處理會計事項人員之責任而為記帳所根據之憑證，自難認屬商業會計法第十五條
    第一款所規定之商業會計憑證。文康旅行社扣繳憑單既非商業會計法第十五條所
    定之「原始憑證」或「記帳憑證」，就扣繳憑單為虛妄記載之行為，即與商業會
    計法第七十一條第一款所規定之犯罪無涉，本件自不能認為被告有何不實填載會
    計憑證之犯行，附此敘明。
四、另查，被告上揭偽造乙○○於八十四年度領有二十八萬八千元之扣繳憑單之犯行
    ，曾於八十九年十一月二十日業據臺灣臺中地方法院檢察署檢察官以八十九年度
    偵字第八八五六號不起訴處分確定等情，有臺灣臺中地方法院檢察署檢察官八十
    九年度偵字第八八五六號不起訴處分書可佐；惟按不起訴處分已確定者，非有發
    現新事實或新證據者，或有刑事訴訟法第四百二十條第一項第一款、第二款、第
    四款或第五款所定得為再審原因之情形者，不得對於同一案件再行起訴，刑事訴
    訟法第二百六十條定有明文；再該條所謂之新事實新證據，祇須為不起訴處分以
    前未經發現，且足認被告有犯罪嫌疑者為已足，並不以確能證明犯罪為必要，既
    經檢察官就其發現者據以提起公訴，法院即應予以受理，為實體上之裁判（參見
    最高法院四十四年臺上字第四六七號判例）。查檢察官對被告涉犯偽造乙○○本
    件扣繳憑單之犯行，雖曾為不起訴處分確定，然查，於上開不起訴處分後，經本
    院前案於審理九十一年上訴字第一○九一號案件時，復再發見於上開八十九年度
    偵字第八八五六號不起訴處分以前未經發現，且足認被告有犯罪嫌疑之新證據，
    即上開理由欄一所載之證人柳嬌娜之證言及其於本院前案九十一年十一月六日提
    出之簽收單，是本件既有上開新事實或新證據之存在，依上揭條文及判例，本院
    自應對被告為實體上之裁判，併此敘明。
五、據上論斷，應依刑事訴訟法第三百六十八條，判決如主文。
本案經檢察官甲○○到庭執行職務。
中      華      民      國　    九十三   年     十二      月   三十一   日
                                    臺灣高等法院臺中分院刑事第六庭
                                          審判長法　官　李　文　雄
                                                法  官　劉　連　星
                                                法  官　陳　嘉　雄
右正本證明與原本無異。
不得上訴。
                                                書記官  陳  信  和
中      華      民      國　  　九十四   年      一　　   月     三 　  日
                                                                        Ｒ
